臺灣桃園地方法院民事裁定　　　　　　　95年度聲字第1977號
聲　請　人　鴻福證券股份有限公司
法定代理人　甲○○
相　對　人　乙○○
　　　　　　　　　　　巷11號.
　　　　　　丙○○
上列聲請人聲請返還提存物事件，本院裁定如下：
    主  文
聲請駁回。
    理  由
一、按返還擔保金，依民事訴訟法第104 條第1 項之規定，須符
    合：(一)應供擔保之原因消滅；(二)供擔保人證明受擔保利益人
    同意返還；(三)訴訟終結後，供擔保人證明已定20日以上之期
    間，催告受擔保利益人行使權利而未行使，或法院依供擔保
    人之聲請，通知受擔保利益人於一定期間內行使權利並向法
    院為行使權利之證明而未證明之要件之一，法院始得依供擔
    保人之聲請以裁定命返還其提存物或保證書。又前開規定，
    於其他依法令供訴訟上之擔保者，準用之。民事訴訟法第10
    6 條前段亦有明文。而所謂「應供擔保之原因消滅」係指受
    擔保利益人無損害發生或假扣押之債權人本案全部勝訴確定
    或已賠償受擔保利益人之損害而言。又所謂「訴訟終結」，
    在因假扣押或假處分所供擔保之情形，因該擔保係為保障受
    擔保利益人因不當假扣押或假處分所受損害而設，倘執行法
    院已依假扣押或假處分裁定實施假扣押或假處分之執行，則
    在供擔保人撤回假扣押或假處分之執行前，受擔保利益人所
    受損害仍可能繼續發生，損害額既未確定，自無強令其行使
    權利之理。故在假扣押或假處分所供之擔保，供擔保人依民
    事訴訟法第106 條準用同法第104 條第1 項第3 款規定，聲
    請以裁定命返還其擔保金之場合，必供擔保人已撤回假扣押
    或假處分之執行，始得謂與該款所定之「訴訟終結」相當，
    而得依該條款行使定期催告之權利。因此條文所謂「訴訟終
    結」雖宜從廣義解釋，包括執行程序終結在內，惟仍須債權
    人撤回假扣押或假處分執行之聲請，並定20日以上之期間催
    告受擔保利益人行使權利而未行使者，始符合供擔保人聲請
    返還擔保金之要件。又按，債務人怠於行使其權利時，債權
    人因保全債權，得以自己名義行使其權利，為民法第242 條
    前段所明定。此項代位權行使之範圍，就同法第243 條但書
    規定旨趣推之，並不以保存行為為限，凡以權利之保存或實
    行行為為目的之一切審判上或審判外之行為，諸如假扣押、
    假處分、聲請強制執行、實行擔保權、催告、提起訴訟等，
    債權人皆得代位行使，最高法院69年度台抗字第240 號判例
    意旨可資參照。
二、本件聲請意旨略以：聲請人對相對人即其債務人丙○○有新
    台幣（下同）1,698,150 元之債權，經台灣高等法院84年度
    重訴字第99號、最高法院85年度台上字第2528號判決確定在
    案，嗣聲請人對其債務人丙○○聲請本院85年度執字第9572
    號強制執行，迄今尚未獲得足額取償而仍在執行中。又債務
    人丙○○前於80年間因損害賠償事件，而遵本院80年度全字
    第682 號假扣押裁定，曾提供200 萬元之擔保金，以本院80
    年度存字第883 號提存事件提存，按該提存書所載證明文件
    一欄為本院80年度全字第682 號假扣押裁定，故該擔保金之
    受擔保利益人即為第3 人呂英傑及相對人乙○○；而聲請人
    前僅代位相對人丙○○對其中一擔保利益人呂英傑聲請裁定
    發還上開擔保金，經本院95年度聲字第329 號裁定准予發還
    並確定在案，漏未對另一擔保利益人乙○○部分聲請裁定發
    還上開擔保金。又相對人丙○○提存後並未對相對人乙○○
    之財產聲請假扣押執行，亦未對乙○○提起上開假扣押之本
    案訴訟，依強制執行法第132 條第3 項規定：「債務人收受
    假扣押或假處分裁定後已逾30日者，不得聲請執行。」，是
    以，相對人丙○○已不得再依假扣押裁定對相對人乙○○聲
    請假扣押執行，相對人乙○○並無因丙○○聲請假扣押而發
    生任何損害。再依最高法院53年台抗字第279 號判例要旨：
    「因釋明假扣押之原因而供之擔保，係擔保債務人因假扣押
    所應受之損害，故必待無損害發生，或債權人本案勝訴確定
    ，或就所生之損害已經賠償時，始得謂供擔保之原因消滅。
    」職是，相對人乙○○既無損害發生可言，自屬供擔保之原
    因消滅。又相對人丙○○既得向乙○○聲請發還擔保金，卻
    怠於行使其權利，而聲請人為丙○○之債權人，於債務人怠
    於行使其權利時，債權人因保全債權，得以自己名義行使其
    權利。爰依民事訴訟法第104 條第1 項第3 款及民法第242
    條之規定代位債務人丙○○聲請返還擔保金等語，並提出本
    院執行處桃院木執85年執九字第9572號函、本院95年度聲字
    第329 號裁定暨確定證明書、80年度全字第682 號假扣押裁
    定、80年度存字第883 號提存書各1 份為證。
三、經查，聲請人上述與相對人丙○○損害賠償訴訟業經判決確
    定且因尚未獲得足額取償仍在執行中；另相對人丙○○向本
    院對相對人乙○○及第3 人呂英傑聲請假扣押裁定，並提存
    擔保金於本院；又聲請人並僅以本院95年度聲字第329 號裁
    定代位相對人丙○○行使其對第3 人呂英傑返還擔保金之權
    利等事實，固據提出上開證物為證，並經本院依職權調閱本
    院85年度執字第9572號卷宗、80年度存字第883 號卷宗、80
    度執全字第501 號卷宗（內含80年度全字第682 號卷宗）、
    95年度聲字第329 號卷宗無訛，堪信為真正。惟查，本院民
    事執行處依相對人丙○○於民國80年7 月6 日對另一相對人
    乙○○為假扣押之強制執行，並已於同年月6 日公告查封相
    對人乙○○之不動產，已經開始強制執行，並於本院查封公
    告上，記載受查封之債務人為相對人乙○○，已難謂對於相
    對人乙○○無損害發生，又聲請人亦未證明相對人丙○○已
    獲本案全部勝訴確定或已賠償受擔保利益人即相對人乙○○
    之損害，本件自不符合「應供擔保之原因消滅」之情形。次
    查，本件假扣押事件嗣雖經相對人丙○○於83年4 月18日來
    院撤回上開假扣押執行之聲請，本件已符合上開所謂「訴訟
    終結」之要件，惟聲請人並未證明相對人丙○○於「訴訟終
    結」後已定20日以上期間催告相對人行使權利而未行使之事
    實，故本件自亦不符合民事訴訟法第104 條第1 項第3 款所
    定之要件。是本件依聲請人所陳述之情形，難認其應供擔保
    之原因消滅，且不符合訴訟終結後已定20日以上之期間催告
    受擔保利益人即相對人行使權利，而相對人未為行使，或相
    對人同意返還之要件，聲請人聲請返還擔保金，自不能准許
    。
四、爰裁定如主文。
中　　華　　民　　國　　96　　年　　2 　　月　　27　　日
                  民事第二庭    法　官　范明達
以上正本係照原本作成
如對本裁定抗告須於裁定送達後10日內向本院提出抗告狀，並應
繳納抗告裁判費新台幣1,000 元。
中　　華　　民　　國　　96　　年　　2 　　月　　27　　日
                                書記官　江世亨
